臺灣高等法院民事判決
107年度上字第743號
上  訴  人  仁鈺企業股份有限公司


法定代理人  劉禎輝  
訴訟代理人  程巧亞律師
被  上訴人  寶舖建設股份有限公司

法定代理人  藍文青  
訴訟代理人  楊擴擧律師
上列當事人間請求給付工程款等事件，上訴人對於中華民國107
年5月15日臺灣臺北地方法院第一審判決（106年度建字第102號
）提起上訴，本院於110年1月19日言詞辯論終結，判決如下：
    主      文
上訴駁回。
第二審訴訟費用由上訴人負擔。
    事實及理由
一、上訴人主張：訴外人泰熙工程科技有限公司（下稱泰熙公司
    ）承攬被上訴人之「水樹之間」新建工程（下稱水樹工程）
    之「外牆網印玻璃工程」、「外牆鐵件及玻璃工程」、「外
    牆鐵件及金屬工程（RF）」、「外牆鋁包版工程（1F～PRF）
    」等詳如原判決附表〈下稱附表〉⒉項次壹所示工程（下稱系
    爭泰熙契約、工程）後，再將系爭泰熙工程中之鋁、鐵板等
    加工組裝工程（下稱系爭工程）轉包予伊施作。詎伊完工後
    ，因被上訴人未依期給付工程款，致泰熙公司無法依約給付
    伊如附表⒈項次一所示9月份至11月份總計新臺幣（下同）39
    9萬4,685元（含稅）工程款。泰熙公司怠於行使對被上訴人
    如附表⒉項次壹所示計828萬7,892元工程款債權，伊得代位
    請求被上訴人給付，並代為受領。爰依民法第242條、第490
    條規定及系爭泰熙契約約定，求為命被上訴人應給付泰熙公
    司399萬4,685元，及加計自起訴狀繕本送達翌日起算法定遲
    延利息，並由伊代為受領之判決(原審就上開部分為上訴人
    敗訴之判決，上訴人不服，提起上訴；未繫屬本院部分，不
    另贅述)。上訴聲明：㈠原判決關於駁回後開第㈡項之訴部分
    廢棄。㈡被上訴人應給付泰熙公司399萬4,685元，及自起訴
    狀繕本送達之翌日起至清償日止，按年息5％計算之利息，並
    由上訴人代為受領。㈢願供擔保，請准宣告假執行。
二、被上訴人則以：系爭泰熙工程有品質不佳等瑕疵，泰熙公司
    遂於105年11月10日出具切結書（下稱系爭切結書），承諾
    於辦理驗收前，若經伊認其施作能力或人力不足，無法於預
    定期限內完工，則所生相關費用全由泰熙公司支付。泰熙公
    司僅向伊申請估驗計價至105年10月15日，自同年11月底即
    未派員施作，伊已依系爭泰熙契約第25條第2項第4至8款約
    定，終止系爭泰熙契約，並請求損害賠償，經另案（案列：
    原審106年度建字第36號、本院107年上易字第828號）獲部
    分勝訴判決確定。依系爭泰熙契約第25條第2項之約定，泰
    熙公司於契約終止前完成之工作，均不得請求工程款，並充
    作懲罰性違約金。由伊雇工支出系爭泰熙工程未完成驗收之
    修繕費用260萬2,165元（詳如附表⒉項次伍修繕工程款所示
    ），並由伊代墊泰熙公司下包廠商222萬5,775 元（詳如原
    審判斷金額），且由伊重新招商支出工程款207萬2,147元（
    詳如附表⒉項次參二次發包工程款所示）。縱認泰熙公司得
    請求伊給付承攬報酬，經扣除上開修繕費用、代付款、二次
    發包工程款及懲罰性違約金（項目及金額，詳如附表⒉項次
    貳至伍所示）及履約保證金551萬1,576元後，已無餘額得請
    求等語，資為抗辯。答辯聲明：㈠上訴駁回。㈡如受不利判決
    ，願供擔保請准宣告免為假執行。
三、查被上訴人於105年3月3日、3月30日、5月6日、9月6日與訴
    外人泰熙公司簽訂「外牆鐵件及玻璃工程（1F〜14F)」、「
    外牆網印玻璃工程」、「外牆鐵件及金屬工程（RF)」、「
    外牆鋁包版工程」之系爭泰熙契約，契約金額依序為1,393
    萬9,380元、798萬3,450元、460萬9,500元、900萬9,000元
    ，並於105年6月20日就「外牆網印玻璃工程」追加「YKK鋁
    窗玻璃【1F〜14FGLASS】工程」，追加金額117萬元（未稅，
    含稅為122萬8,500元），另就「外牆鋁包版工程」追加鋁包
    補強工程，追加金額75萬510元（含稅）。泰熙公司將系爭
    工程轉由上訴人承攬施作，上訴人已完工，對泰熙公司尚有
    105年9月份工程款145萬3,090元、10月份工程款238萬9,441
    元、11月份工程款15萬2,154元，共計399萬4,685元債權，
    且清償期於105年11月間均已屆至（見附表⒈)，有系爭泰熙
    契約、報價單、請款單及105年9月30日、同年10月25日、同
    年10月20日、同年11月19日，金額依序為145萬3,090元、5,
    355元、238萬4,086元、15萬2,154元之統一發票附卷可稽（
    見原審卷㈠第89至166頁、卷㈡第219至220頁、原審卷㈠第11、
    13至15頁），且為兩造所不爭執（見本院卷㈠第429至431頁
    ）。上訴人主張泰熙公司怠於行使對被上訴人之828萬7,892
    元工程款債權，伊得代位其向被上訴人請求給付等語，為被
    上訴人所否認，並以前揭情詞置辯。經查：
　㈠系爭泰熙契約第25條第2 項約定：「乙方（即泰熙公司）如
    有下列情事之一時，甲方（即被上訴人）得隨時終止本合約
    ，並得以任何方式將全部或一部份工程改招他商承攬，或由
    甲方自辦，甲方因終止合約所受之一切損失，包括重新招商
    所產生之價差，乙方及其保證人應負賠償之全責，乙方於合
    約終止前完成之工作均不得領款，以充作懲罰性違約金。……
    四、乙方……開工後未經甲方同意停工達7日曆天以上時，或
    施工進度遲緩、作輟無常，嚴重落後乙方之工程進度表，經
    甲方書面通知後乙方拒絕加工趕工，或仍不改善其施工進度
    ，以致乙方落後其工程進度表之時間達15日曆天以上時，或
    經甲方認定後，乙方確不能依限完成工程時。五、於乙方施
    工期間，倘甲方認定乙方所提供之工人、材料、機具設備不
    足，致使乙方落後其工程進度表之時間達15日曆天以上時，
    或經甲方認定後，乙方確不能依限完成工程時。六、乙方有
    違背本合約及附件任何條款規定情事時，或因任何事故致不
    能履行本合約義務責任時。七、乙方有停業、歇業、解散、
    重整、破產、清算等情事時。八、乙方之經營或財務有顯著
    困難、重大虧損、而又無法向甲方提出任何具體實足之擔保
    ，以確保乙方能依約於限定期限內完成本合約所有工程時。
    ……」（見原審卷㈠第92頁背面），是泰熙公司有上開各款事
    由，被上訴人得終止契約，並得將工程改招他商承攬，被上
    訴人因終止契約所受一切損失，包括重新招商所產生之價差
    ，泰熙公司應負賠償之責。又泰熙公司於105年11月10日簽
    署系爭切結書，承諾其承攬之上開工程在未辦理驗收前，若
    經伊認定其能力不足或人力不足無法於預定期限内完成承攬
    之工程，被上訴人可代雇工協助，所產生之費用由泰熙公司
    全額支付（見原審卷㈠第33頁），可知泰熙公司於105年11月
    10日尚未完工。泰熙公司簽發給付上訴人105年9月份工程款
    之106年1月10日支票，及給付原審原告長耕國際股份有限公
    司（下稱長耕公司）105年9月份工程款之105年12月25日支
    票，均經上訴人及長耕公司提示而不獲兌現；其中106年1月
    10日支票之台灣票據交換所退票理由單記載：「退票日：01
    06年01月12日」及105年12月25日支票之台灣票據交換所退
    票理由單記載：「退票日0105年12月26日」（見原審卷㈠第1
    2、17頁），足見泰熙公司於105年12月26日起即無法如期給
    付其下包廠商工程款，經營及財務顯已發生困難。另泰熙公
    司施工至105年11月30日止，即未派員進場，且於106年2月1
    3日申報停業，為兩造所不爭執（見本院卷㈠第429至431頁）
    ，並有泰熙公司登記資料可憑（見本院卷㈠第421至422頁）
    ，則被上訴人依系爭泰熙契約第25條第2 項第7款約定，以
    另案（臺灣臺北地方法院106年度建字第36號）起訴狀繕本
    送達即106 年8 月1日終止系爭泰熙契約（為兩造所不爭執
    ，見原審卷㈢第125至127頁之新聞紙及公示送達證書、第159
    頁背面、第161頁），應屬合法。
  ㈡依系爭泰熙契約第5條付款辦法約定：由泰熙公司申請估驗計
    價，經被上訴人核實後給付；泰熙公司應於每月15日提出請
    款資料（檢附現場施工照片、數量計算式、請款單、自主檢
    查表）及發票，辦理請款估驗後，被上訴人於次月5日放款
    ；工程付款方式：依據合約要點卡約定（見原審卷㈠第90頁
    ）。另外牆網印玻璃工程契約「合約要點卡」約定：「一、
    付款方式說明：每期請款資料須經營造廠審核過方可辦理估
    驗。1.實作實算，階段性付款，100％即期票。（1）加工圖
    完成後，玻璃下訂單：30％。（2）加工完成，出貨前甲方廠
    驗完成：50％。（3）安裝完成：10％。（4）保留款：10％（
    領款時，必須檢附保固書、同額保固票及使用於本工程所有
    證明文件資料）。2.按實際進度每月計價一次，...。估價
    說明：...B.每月15日估驗計價請款，隔月5日下午14：00～1
    7：00領款，每期為階段付款，依實際完成數量請款，保留
    款10％俟完工驗收無誤後支付。」；外牆鐵件及玻璃工程契
    約「合約要點卡」約定：「⒈付款方式：總價承攬，100％即
    期票。1.合約訂金：20％。（領款時，請開立同額保證票給
    甲方）。2.施工圖，結構計算，樣品送審後/審核：10％。3.
    加工完成，材料進現場後：30％。4.安裝完成：30％。5.尾款
    ：10％。（驗收後90天內付款），（領款時，必須檢附保固
    書、同額保固票及使用於本工程所有證明文件資料）。⒉按
    實際進度每月計價一次...。估價說明：...B.每月15日估驗
    計價請款，隔月5日下午14：00～17：00領款，每期付實際完
    成數量之90％，保留10％，保留款俟完工驗收無誤後支付。」
    ；外牆鐵件及金屬工程契約「合約要點卡」約定：「⒈付款
    方式：總價承攬，100％即期票。1.合約訂金：20％。（領款
    時，請開立同額保證票給甲方）。2.施工圖，結構計算，樣
    品送審後/審核：10％。3.加工完成，材料進現場後：30％。4
    .安裝完成：30％。5.尾款：10％。（驗收後90天內付款），
    （領款時，必須檢附保固書、同額保固票及使用於本工程所
    有證明文件資料）。⒉按實際進度每月計價一次...。估價說
    明：...B.每月15日估驗計價請款，隔月5日下午14：00～17
    ：00領款，每期付實際完成數量之90％，保留10％，保留款俟
    完工驗收無誤後支付。」；外牆鋁包版工程契約「合約要點
    卡」約定：「⒈付款方式：實作實算，100％即期票。（1）合
    約簽訂完成，訂金：付承攬總價：20％。（領款時，請開立
    同額保證票給甲方）。（2）骨架完成：付承攬總價35％。（
    3）包板完成：付承攬總價35％。（4）保留款：10％。管委會
    成立並驗收點交合格後，核退保留款（領款時，乙方提供總
    價款10％保固保證票給甲方，另需檢附保固書及使用於本工
    程所有證明文件資料）。...估價說明... B.每月15日估驗
    計價請款，隔月5日下午14：00～17：00領款，每期請款按上
    述階段性比例請款，保留款俟完工驗收無誤後支付。」（見
    原審卷㈠第140頁、第105頁背面至106頁、第120頁背面至121
    頁、第89頁背面），可知系爭泰熙工程按前開約款所定比例
    採階段性付款，泰熙公司得於每月15日估驗計價後，隔月5
    日請求給付估驗工程款。最後階段之10％保留款，俟工程完
    工驗收，泰熙公司提供契約總價款10％之保固保證票及保固
    書後，方得請求被上訴人給付。惟泰熙公司於105年10月15
    日後即未向被上訴人估驗計價，被上訴人已給付泰熙公司已
    估驗計價之工程款（包含保留款），即⒈「外牆網印玻璃工
    程」821 萬2,853元、⒉ 「外牆鐵件及金屬工程」1,034 萬1
    ,723 元〈已扣除兩造爭執之8/27未入住住宿費2,500元、8/6
     未到工地監工5,000元、工地煙蒂及垃圾罰款75萬6,333元
    ，見附表⒉項次壹.二.3至5）〉。⒊「RF鐵件工程」340萬0,56
    2元。 ⒋「鋁包版工程」727 萬7,310元，為兩造所不爭執（
    見本院卷㈠第430頁、附表⒉項次壹.一.3、二.2、三.2、四.3
    之已付工程款欄所載金額），並有外牆網印玻璃工程估驗明
    細表7份、外牆結構玻璃工程（1F至14F）估驗明細表7份、
    外牆鐵件及玻璃工程（RF金屬鐵件）估驗明細表4份、外牆
    鋁包版工程估驗明細表3份、請款單、統一發票、支票及存
    根、支票存款對帳單及付款簽收簿附卷可稽（見原審卷㈢第1
    69至267頁）。
　㈢關於兩造爭執之「外牆鐵件及金屬工程」部分扣款：
　　1.105年8月27日未入住住宿費扣款2,500元部分：
      查105年8月10日「水樹之間」工地進度管理會議記錄之本
      次會議交辦工作或決議記載：「...2.8/10起至本案外牆
      鐵件、玻璃、鋁板工程結束為止，由寶舖提供住宿（鄰水
      樹工地），請泰熙Alex將工程相關工作業工具、生活必需
      品搬至住宿地點。就近管理工地事物，若有無故離宿之情
      形，將處以每天10倍住宿金額之罰款，請泰熙Alex配合。
      」（見原審卷㈡第163頁背面）。105年9月25日被上訴人請
      款單記載：「...8/27未住宿2,500...」（見原審卷㈡第16
      0頁），而蓋有泰熙公司大小章之廠商請款印鑑文件亦載
      有：「...8/27未入住住宿費...」（見原審卷㈡第161頁）
      ，則被上訴人抗辯本項扣款2,500元，應屬可採。
    2.105年8月6日未到工地監工（扣款）5,000元部分：
　　  查105年8月2日「水樹之間」工地進度管理會議記錄之本
      次會議交辦工作或決議記載：「...2.請Alex從8/03開始
      星期一至星期六14：00～18：00至水樹工地監督現場施工
      情形，若未有缺席之情形，將以＄5,000元/天進行罰款，
      請泰熙配合」（見原審卷㈡第169頁）。105年9月28日被上
      訴人請款單記載：「本期請款1,176,000-安衛扣款756,33
      3-8/27未住宿2,500-8/6會議缺席5,000=412,167」（見原
      審卷㈡第167頁）；而蓋有泰熙公司公司大小章之「廠商請
      款印鑑」表亦記載金額412,167.00元（見原審卷㈡第167頁
      背面），則被上訴人抗辯本項罰款5,000元，亦屬有據。
    3.工地煙蒂及垃圾罰款75萬6,333元部分：
　　　查系爭泰熙契約之「違反安全衛生規定扣款一覽表」約定
      ，扣款項目三、2約定：「進入工地未配戴合格安全帽並
      繫固定頤帶」「扣款金額」「3,000」，及扣款項目八、1
      0.約定：「工地內亂丟菸蒂、檳榔渣、便當盒、飲料保特
      瓶（含空瓶）...等，未放入及垃圾集中區，經舉報屬實
      者，依單一事項分別罰款，發文告知，並於當期工程款中
      扣除，不得異議。」「扣款金額」「單一事項10,000」（
      見原審卷㈠第98頁背面、99頁背面、第115、116頁、第130
      、131頁、第145頁背面、146頁背面）。依上揭105年9月2
      8日被上訴人請款單記載內容，固可認被上訴人本項罰款
      業經泰熙公司確認；惟觀諸被上訴人105年8月29日寶舖財
      （0275）字第1050826001號函：「說明：105年08月29日
      【水樹之間】外牆鐵件施工區域查獲菸蒂及廢棄飲料罐，
      且相關施工人員未依規定配戴安全帽。特此通知貴公司（
      即泰熙公司），其罰款金額共計新台幣673,000元整，將
      由下期工程請款中扣除。...」、105年9月7日寶舖財（02
      75）字第1050907001號函：「說明：於105年09月06日【
      水樹之間】查獲菸蒂一根，特此通知貴公司（即泰熙公司
      ），其罰款共計新台幣壹萬元，將由下期工程請款中扣除
      。...」、105年09月19日寶舖財（0275）字第1050919001
      號函：「說明：於105年09月19日【水樹之間】查獲菸蒂
      共七根，特此通知貴公司（即泰熙公司），其罰款共計新
      台幣柒萬元整，將由下期工程請款中扣除。...」（見原
      審卷㈡第171、175、176頁），堪認泰熙公司人員未依約定
      棄置菸蒂、飲料罐，或未依約定配戴安全帽等，應罰款共
      75萬3,000元（67萬3,000元+1萬元+7萬元＝75萬3,000元）
      。至被上訴人105年09月19日寶舖財（0275）字第1050919
      002號函：「說明：於105年09月19日【水樹之間】查獲菸
      蒂一根，因無法確認實際違規人員，故依據工地現場張貼
      之「工地現場環境安全、清潔重點提醒」第一項辦理罰款
      。（本日出工廠商分別為泰熙工程、祐程水電、鴻綸工程
      ），特此通知貴公司（即泰熙公司），其罰款金額共計新
      台幣叁仟叁佰叁拾叁元，將由下期工程請款中扣除。...
      」（見原審卷㈡第179頁），足見被上訴人無法確認本項棄
      置菸蒂者是否為泰熙公司人員。被上訴人抗辯此部分扣款
      3,333元，雖屬無據，惟系爭泰熙工程於被上訴人驗收前
      已發生可歸責於泰熙公司之事由所致之外牆鋁板變形、掉
      漆、顏色不均等瑕疵，被上訴人屢經要求泰熙公司修繕未
      果且自105年11月底起未再進場施作，被上訴人依系爭切
      結書約定代泰熙公司為雇工修繕後，請求泰熙公司給付77
      萬6,475元本息費用，經本院107年度上易字第828號判決
      確定（詳後述），並經調閱該卷宗核閱無誤，是被上訴人
      以此修繕費用抵銷後（見原審卷㈢第164頁），泰熙公司對
      被上訴人已無任何工程款債權。至關於履約保證金及逾期
      違約金是否過高之爭執，即無論述之必要，附此敘明。　
      　　
　㈣上訴人雖主張被上訴人就系爭泰熙工程終止前，被上訴人仍
    有義務給付系爭泰熙工程約定總價扣除被上訴人已給付工程
    款之差額云云。惟泰熙公司於105年11月10日書立系爭切結
    書，上載「因寶舖建設辦理相關工程品質驗收時發現部分外
    牆鋁板變形、掉漆等情況發生，經查證為本公司施工人員於
    鋁板搬運及鋁板安裝不確實導致變形；鋁板掉漆及顏色不均
    是因部分鋁板烤漆方式未依照雙方合約中規定之『氟碳烤漆』
    方式辦理。除了依據雙方合約執行各項工程驗收規定及逾期
    罰則之外，倘若本案外牆鷹架拆架完成後再發現鋁板有變形
    、掉漆等品質不佳之情形發生，本公司必須全部更換，相關
    工程費用、材料費用及因更換鋁板所衍生之費用（如鷹架搭
    設等），一概由本公司全額支付！承攬工程未與寶舖建設辦
    理驗收前，若經寶舖建設認定本公司能力不足或人力不足無
    法於預訂期限內完成所承攬之工程，寶舖建設可代雇工協助
    ，所產生之費用由本公司全額支付！」（見原審卷㈠第33頁
    ）。嗣泰熙公司僅施工至105年11月底，為上訴人所不爭（
    見本院卷㈠第429頁），證人即施作水樹工程之德鎰金屬工程
    股份有限公司負責人李献堂證稱：泰熙承攬水樹工程之外牆
    鋁包版、施工之垂直度、水平度均有問題，現場施作之品質
    有瑕疵，然泰熙公司現場人員不足，雖經被上訴人幾度要求
    ，均未能改善等語（見原審卷㈢第75至76頁）；證人即冠博
    工程有限公司負責人尤明德亦證稱：其因前手施作1F至RF外
    牆內容不符約定，鋁板不正，被上訴人要求拆除鋁板重做修
    繕，8月11日報價單為冠博工程有限公司製作提出，該公司
    並已領得全數工程款等語（見原審卷㈢第74頁背面），足見
    系爭泰熙工程經被上訴人驗收前已發生外牆鋁板變形、掉漆
    、顏色不均等可歸責於泰熙公司之瑕疵，屢經要求修繕未果
    ，且泰熙公司自105年11月底起未再進場施作，被上訴人則
    依系爭切結書約定代為雇工修繕後，請求泰熙公司給付此部
    分77萬6,475元本息費用，經本院107年度上易字第828號判
    決確定。況兩造不爭執：①被上訴人代泰熙公司支付款項：
    宗營環保3,809元。丹越2萬6,250元、亞太6萬4,575元、1萬
    1,025元、宗營1,499元；②泰熙公司承攬工程中未完成工項
    ，由被上訴人辦理二次發包：翔新2萬2,313元、仁鈺3萬1,1
    85元、鉅東15萬4,875元、6萬9,300元、力冠1萬8,900元；③
    泰熙公司承攬工程中未完成驗收且需辦理修繕的工程項目：
    宸翊7萬6,844元（見本院卷㈠第430至431頁），足見泰熙公
    司中途離場，系爭泰熙工程當時尚未完工驗收及結算，被上
    訴人尚另行雇工施作部分工項。是上訴人僅憑系爭泰熙工程
    約定總金額扣除被上訴人已支付款項，據以推算泰熙公司尚
    有未領工程款828萬7,892元，顯屬無稽。又上訴人並未提出
    諸如現場施工照片、自主檢查表以資證明泰熙公司另有已完
    成而尚未請領之工程款，則其主張泰熙公司對被上訴人尚有
    105年8、9或10月至11月間828萬7,892元之工程款債權存在
    云云，並不可採。　
四、綜上所述，上訴人依民法第242條、第490條規定及系爭泰熙
    契約約定，請求被上訴人應給付泰熙公司399萬4,685元，及
    自起訴狀繕本送達之翌日起至清償日止，按年息5％計算之利
    息，並由上訴人代為受領，為無理由，不應准許。從而原審
    為上訴人敗訴之判決，理由雖有不同，但結論並無二致，仍
    應予維持。上訴論旨指摘原判決不當，求予廢棄改判，為無
    理由，應駁回上訴。
五、本件事證已臻明確，兩造其餘主張、陳述及所提之證據暨攻
    擊防禦方法，經本院審酌後，認與本案判斷結果無影響，均
    毋庸再予一一審酌，附此敘明。
六、據上論結，本件上訴為無理由，依民事訴訟法第449條第2項
    、第78條，判決如主文。　
中　　華　　民　　國　　 110 　年　　2　　月　　23　　日
                  民事第七庭
                      審判長法  官  李昆霖
                            法  官  譚德周
                            法  官  王育珍
正本係照原本作成。
如不服本判決，應於收受送達後20日內向本院提出上訴書狀，其
未表明上訴理由者，應於提出上訴後20日內向本院補提理由書狀
（均須按他造當事人之人數附繕本）上訴時應提出委任律師或具
有律師資格之人之委任狀；委任有律師資格者，另應附具律師資
格證書及釋明委任人與受任人有民事訴訟法第466 條之1第1項但
書或第2項所定關係之釋明文書影本。如委任律師提起上訴者，
應一併繳納上訴審裁判費。
中　　華　　民　　國　　110 　年　　2 　　月　　23　　日

  　　　　　　　　　　　　　書記官  簡曉君